【裁判字號】    95,訴更,1
【裁判日期】    950919
【裁判案由】    撤銷股東會決議
【裁判全文】
臺灣彰化地方法院民事判決  95年度訴更字第1號
原      告  乙○○
訴訟代理人  方文律師
被      告  員林汽車客運股份有限公司
法定代理人  丁○○
訴訟代理人  洪錫爵律師
上列當事人間請求撤銷股東會決議事件，經臺灣高等法院臺中分
院發回更審，本院於民國95年9月5日言詞辯論終結，判決如下：
    主      文
原告之訴駁回。
訴訟費用由原告負擔。
    事實及理由
一、本件被告員林汽車客運股份有限公司法定代理人已變更為丁○○，並經聲請承受訴訟，有其聲明承受訴訟狀可稽，且為
    原告所不爭執，依法核無不合，先予敘明。
二、原告起訴主張：原告乃被告員林汽車客運股份有限公司之股
    東，被告於民國93年5月18日所召開第81期股東常會（下稱
    系爭股東常會），系爭股東常會會議過程中，就「選任董事
    及監察人」與「授權股東會決定處理公司閒置土地、站場利
    用開發或出售案」 (下稱土地開發或出售案 )二事，並未經
    投票之程序，原告並未出席系爭股東常會，雖曾將委託書交
    由被告統一處理，惟被告卻將原告之委託書另行委由春日投
    資股份有限公司及甲○○2人共同代理，致生1委託書有2代
    理人之無效事由，因原告未經合法代理，原告仍視同未出席
    系爭股東常會，且無當場表示異議之可能，自不受民法第56
    條第1項但書之限制；又董事會亦未授權丙○○就土地開發
    或出售案召開股東常會，此參被告第21屆第9次董、監事聯
    席會議董事會決議事項，與系爭股東常會通知書所載召集事
    由不相符合即可明知，則土地開發或出售案之召集程序已存
    有瑕疵，再者，系爭股東常會以鼓掌通過之方式，未有投票
    選舉、計算選舉權數之程序，依公司法第198、203條之規定
    ，無論選任董、監事或土地開發、出售案皆顯係違反上開規
    定，依法應予撤銷。並聲明：(一)被告於93年5月18日召開系
    爭股東常會所為就「選任董事及監察人」與「授權股東會決
    定處理公司閒置土地、站場利用開發或出售案」之決議應予
    撤銷。(二)訴訟費用由被告負擔。
三、被告則以：
  （一）系爭股東常會開會時，原告係委託代理人甲○○出席，
        此有委託書及股東報到名冊可憑，而甲○○就董、監事
        改選案，對於被告前任法定代理人丙○○陸續唱名欲參
        選之人，並向出席股東詢問是否以鼓掌通過之方式，未
        當場表示異議且鼓掌同意，原告自應受民法第56條第1
        項之限制，無權再對系爭股東會決議提起異議。而原告
        之委託書原雖填寫並蓋有春木投資股份有限公司，然委
        託書上春木投資股份有限公司業已改寫為甲○○並蓋章
        ，而出席股東報到名冊上乙○○之蓋章簽名欄上亦僅甲○○報到等情，則甲○○係有權代理原告，並無委任不
        發生效力或重複委託之情事，是原告之代理人追秀卿既
        未就以鼓掌改選董監事之表決方式當場表示異議，又該
        議案業經全體股東鼓掌拍手無異議後一致通過，則原告
        提起本訴，應無理由。
  （二）出席股東之持有股份數多寡即代表選舉權數，而當選與
        否，並非依選票之多寡定之，而係依所累積之選舉權數
        來作決定，至於行使方式究以投票、舉手表決或拍手股
        掌表決為之並無限制。本件改選董、監事案係同額競選
        ，出席股東含候選人本身在內，經全體股東全體鼓掌，
        無人異議之情形下通過，並得以之計算選舉權數，況於
        同額競選之情形，縱所得之選舉權數僅被候選人本身之
        選舉權數，仍無礙其當選，原告以改選董、監事未以選
        票來行使而改以鼓掌通過之方式，無法算出累積選舉權
        數及決定當選之人云云，除顯與事實不符外，亦係增加
        公司法第198條所未規定之限制。
  （三）系爭股東常會改選董、監事時，非如證人丙○○所稱未
        經選舉，此觀丙○○嗣後於93年5月21日以員汽客董字
        第133  號函發佈新當選董事名單，及93年5月26日召集
        第22屆第1次董事會議，皆係依系爭股東常會會議決議
        所為即足證明其證述並非事實，不足採信。
  （四）於系爭股東常會會前報到時，會務人員均交付股東1張
        選票交換證，內載股東編號、姓名及股數，待董、監事
        改選案時，憑以換取董、監事選票，在場股東對於改採
        以拍手鼓掌表決行使選舉權，全體均表示肯定及贊同，
        而鼓掌通過之方式並無違法亦常見於同額競選時，自不
        待言。
  （五）另土地開發或出售案業於91年8月26日第25屆第5次董事
        會會議通過，本應於91年間第80期股東常會提案追認通
        過後實施，惟適逢嚴重急性呼吸道症候群 (SARS) 流行
        ，而使該次出席股東未達應有代表已發行股份總數3分
        之2以上，始決議於第81期股東常會再行追認，召集程
        序應無瑕疵等語。並聲明：原告之訴駁回；訴訟費用由
        原告負擔。
四、得心證之理由：
  （一）本件原告提起本件訴訟，無非係以其並未出席系爭股東
        會、其委託書上同時委託2人顯然違反公司法第177條第
        3項之規定、系爭股東會就董、監事之改選並未依法以
        投票、計算股權數之方式來進行及所通過之土地開發、
        出售案並未依法經董、監事聯席會議決議授權前董事長
        丙○○提案於系爭股東會決議等違法情形為其請求之主
        要依據。故核其陳述，乃係主張系爭股東會就董、監事
        之改選及公司土地開發、出售案之程序，有無違反前述
        公司法規定之情形。按社團「總會之召集程序或決議方
        法，違反法令或章程時，社員得於決議後三個月內請求
        法院撤銷其決議。但出席社員，對召集程序或決議方法
        ，未當場表示異議者，不在此限」，民法第56條第1項
        有明文規定。是本件首應審究者，係原告有無親自出席
        或合法委託代理人出席系爭股東會，且未當場對前開程
        序表示異議，致無權提起本件撤銷股東會決議之訴等情
        形。
  （二）查原告並未親自出席系爭股東會，此為兩造所不爭執，
        且原告於本件股東會召開前，係自行在公司所寄送之系
        爭股東會開會通知所附委託書上蓋章後，交回公司，由
        公司統一處理，此亦經原告於審理時自認在卷，顯見原
        告當時已將其委託權全權授與公司決定，以當時被告公
        司之法定代理人為其弟丙○○等情而言，其此舉無異將
        委託權授與其弟丙○○決定，此並未逾於常情，故應進
        一步探查者，在於該委託書是否有合法委託他人代為出
        席股東會。查卷附原告之委託書上代理人姓名及印鑑欄
        處，同時書寫「春木投資（股）公司」及「甲○○」之
        名字及印文，此非無同時委託2人之嫌。
        然查卷附系爭股東會報到名冊上，原告乙○○蓋章簽名
        欄處，僅有甲○○蓋章，對照本院向被告公司所調取之
        系爭股東會卷內所附之董事監察人委託書名冊上，原告
        乙○○欄位所記載之股東委託書代理人亦僅記載甲○○
        1 人，而證人甲○○也到庭證稱：當時係原告乙○○委
        託伊出席的，委託書是丙○○交給伊的，是丙○○叫伊
        代理乙○○出席，當時委託書上已經寫上名字等語，足
        見原告之委託書上雖同時記載代理人為「春木投資（股
        ）公司」及「甲○○」，然實際上係當時經原告授與委
        託權之被告公司法定代理人丙○○決定由甲○○代理原
        告出席，且亦僅甲○○1人代理原告出席系爭股東會，
        自不生公司法第177條第3項之重複委託情形，且縱原本
        有重複委託，以當時丙○○係指定由甲○○代理原告出
        席等情而言，亦難認丙○○當時未有依同法條第3項但
        書之規定，撤銷委託春木投資（股）公司之事實，則原
        告當時既已委託代理人甲○○出席，依甲○○於本院所
        證，對照本院所系爭股東會卷附之會議記錄，甲○○當
        時對上開股東會選舉董、監事及通過公司土地開發、出
        售案之程序並未當場表示異議，是再依上揭民法第56條
        第1項但書規定之意旨，原告並無提起本件撤銷決議之
        權利。故其提起本件訴訟，顯然於法無據，應予駁回。
五、兩造其餘攻擊防禦方法及舉證，於判決結果不生影響，自毋
    庸一一論列，附此敘明。
六、訴訟費用負擔之依據：民事訴訟法第78條。
中    華    民    國    95    年     9    月    19    日
                           民事第一庭
                                法  官  葛永輝
以上正本係照原本作成。
如不服本判決，須於判決送達後20日內向本院提出上訴狀。
中    華    民    國    95    年     9    月    19    日
                                書記官  田慧賢


司法院資訊處製作；財團法人民間司法改革基金會備份。
